【裁判字號】    94,重上,413
【裁判日期】    950905
【裁判案由】    返還不當得利
【裁判全文】
臺灣高等法院民事判決                 94年度重上字第413號
上  訴  人  甲○○
訴訟代理人  歐宇倫律師
            鄭洋一律師
上  一  人
複 代理 人  曾紀穎律師
被 上訴 人  乙○○
訴訟代理人  郭嵩山律師
            郭玉瑾律師
上列當事人間返還不當得利事件，上訴人對於中華民國94年6月2
2日臺灣士林地方法院87年度重訴字第399號第一審判決提起上訴
，本院於95年8月22日言詞辯論終結，判決如下：
    主  文
上訴及擴張之訴均駁回。
第二審及擴張之訴訴訟費用由上訴人負擔。
    事實及理由
一、上訴人聲明：（一）原判決廢棄。（二）被上訴人應給付上
    訴人新台幣（下同）2007萬6807元，及自民國（下同）87年
    9月10日起至清償日止，按年利率5％計算之利息。（三）願
    供擔保請准宣告假執行。
    被上訴人聲明：（一）如主文所示。（二）如受不利之判決
    ，願預供擔保請准宣告免為假執行。
二、上訴人起訴主張：已故葉重德（於87年6月9日死亡）為伊之
    父，被上訴人為伊同父異母之兄葉公隆之配偶。伊於86年10
    月27日在世華聯合商業銀行（現變更名稱為國泰世華銀行，
    下稱世華銀行）忠孝分行開立帳號為00000000000之存款帳
    戶，同年11月3日在同銀行天母分行開立帳號為00000000000
    之存款帳戶；並將前述二存款帳戶之存摺及印鑑交付葉重德
    ，授權葉重德於需要時提領存款使用。嗣伊為供葉重德使用
    ，陸續在前述二存款帳戶存入款項；計在世華銀行忠孝分行
    存入149萬0441元，世華銀行天母分行存入1858萬1166元。
    詎被上訴人竟於86年10月間利用照顧葉重德之機會，疑竊取
    伊之印鑑及存摺，由不詳男子陪同，擅自盜領伊之存款。被
    上訴人為規避洗錢防制法及財政部之規定，以每次不逾150
    萬元之數額，各於如原判決附表所示之日期分次提領伊前述
    存款帳戶內之存款共計2006萬5914元（原判決附表所載之「
    提領總額」誤為2006萬9914元），再以洗錢之手法，以葉重
    德之名義購買中華富泰基金後，再贖回存入以葉重德名義在
    彰化商業銀行（下稱彰化銀行）天母辦事處所開立帳號0000
    0000000000之存款帳戶，以掩飾贓款流向；其後再自葉重德
    之存款帳戶中，分批提領款項，供其夫葉公隆短線炒作股票
    之用，進而據為己有。伊在世華銀行存款帳戶內之存款既係
    以伊之名義寄存，依民法第602條、第603條規定，應認前開
    帳戶內之存款自始即在伊之占有中，法律上之利益及危險亦
    均歸伊享有、負擔；葉重德就伊對銀行之消費寄託物返還請
    求權，充其量僅係居於債權之準占有人地位。縱認前開存款
    為投資分配款應屬葉重德所有，然於分配時，既經葉重德指
    示仍存入在伊名義之存款帳戶內，亦應認葉重德係移轉所有
    權，而將存款寄託予伊保管。被上訴人盜領伊存款帳戶內之
    存款而受有利益，並致伊受有損害，爰依不當得利及侵權行
    為之規定，加計利息請求被上訴人返還等情，求為命被上訴
    人給付2007萬6807元，及自起訴狀繕本送達翌日即87年12月
    5日起（原判決誤為自87年9月10日起）至清償日止，按年利
    率5％計付利息之判決。上訴人提起上訴後，就請求被上訴
    人給付利息部分，擴張聲明自87年9月10日起算法定遲延利
    息。
    被上訴人則以：葉重德生前將9000餘萬元交由上訴人投資，
    嗣因病重，為公平分配遺產，要求上訴人全數返還；詎上訴
    人僅願返還其中2000萬元，並以上訴人之名義購買同額之群
    益安穩基金返還葉重德，再指示其會計分次贖回，且須透過
    上訴人之存款帳戶由葉重德提領。86年10月間上訴人經由其
    助理柯鴻輝將載有群益安穩基金相關資料之文件及上訴人存
    款帳戶之存摺及印鑑交付葉重德，並為逃避贈與稅之課徵，
    要求葉重德每次提款金額不得高於150萬元，且取回前須先
    通知原由葉重德擔任董事長之西德有機化學股份有限公司（
    下稱西德公司）之會計陳雪芳，由陳雪芳先將群益安穩基金
    贖回後，再通知葉重德領取。上訴人於86年10月27日在世華
    銀行忠孝分行新開帳戶後，於同年10月29日贖回基金當日，
    葉重德即由伊陪同前往領款；嗣因跨行提領不便，經葉重德
    向上訴人要求後，由上訴人另於同年11月3日在世華銀行天
    母分行開立存款帳戶，經陳雪芳通知葉重德，並將印鑑及存
    摺交付葉重德。同年11月3日即由伊陪同葉重德前往提領款
    項，其餘款項葉重德均明確指示，由伊代為處理，領得之款
    項亦均存入或轉匯至葉重德於86年11月4日在彰化銀行天母
    辦事處所開立帳號00000000000000之存款帳戶（下稱葉重德
    存款帳戶）內，旋由伊陪同葉重德用以投資購買中華富泰債
    券基金（含富泰2號基金）；其後復將富泰債券基金贖回，
    得款存入葉重德之存款帳戶後，再轉而以葉公隆名義購買瑞
    昱半導體股份有限公司（以下稱瑞昱公司）股票，而由葉重
    德將股票寄託予葉公隆。及至葉重德死亡後，即由葉重德大
    房配偶葉李坐及其子葉百昌、葉公隆與葉公超等人保管、分
    配完畢。系爭款項實為葉重德所有，而由上訴人返還葉重德
    ；又自上訴人將存款帳戶之印鑑及存摺均交由葉重德保管，
    可知葉重德並無寄託上訴人保管款項之意。且若非葉重德已
    獲通知，伊亦無從知悉上訴人之帳戶內有存款可領；縱認葉
    重德有寄託予上訴人之意，亦應認為在葉重德提領時，即有
    終止寄託關係之意。系爭款項非上訴人所有，伊僅係作為葉
    重德之使者而領取，上訴人未受有損害，伊亦無不當得利等
    語，資為抗辯。
三、兩造不爭執之事實：
（一）葉重德生前娶兩房妻室，上訴人為葉重德與二房柯仙桃之
      子；被上訴人為葉重德與大房葉李坐之子葉公隆之配偶。
（二）上訴人於86年10月27日在世華銀行忠孝分行、同年11月3
      日在同銀行天母分行開立存款帳戶，並均將前述存款帳戶
      之存摺及印鑑交付葉重德。
（三）上訴人自86年10月29日起，經由陳雪芳陸續贖回以上訴人
      名義購買之群益安穩基金，得款以1筆149萬0441元匯入上
      訴人在世華銀行忠孝分行之存款帳戶；另以8筆合計1858
      萬1166元，分次匯入上訴人在世華銀行天母分行之存款帳
      戶，合計匯入2007萬1607元。
（四）上訴人存款帳戶內之存款，經被上訴人分15次，各於原判
      決附表所示之日期分別領取表列之金額。
（五）葉重德於86年11月4日在彰化銀行天母辦事處開戶，於同
      日及翌（5）日各以現金存入149萬元；自86年12月2日起
      至87年2月19日止，匯入金額共計1999萬1671元；於86年1
      1月5日經以轉帳提領445萬60元；自86年12月2日起至87年
      2月21日止，經以現金提領共計1998萬1226元。
（六）前開款項經領取後，以葉重德為受益人購買中華富泰基金
      ，支出金額共計為1974萬元。
（七）證據：繼承系統表、存款明細分戶帳、存款對帳單、存款
      取款憑條、群益安穩基金申購申請書、受益憑證買賣確認
      單、葉重德存款帳戶明細、中華富泰基金受益憑證保管通
      知書（見原審卷第3宗156頁、第1宗58-64、86-90、91-10
      2、153頁）。
四、按本件上訴人係主張伊所有之存款為被上訴人所盜領，而依
    不當得利及侵權行為之法律關係，請求被上訴人返還不當得
    利或賠償損害，並非基於繼承關係而為請求，上訴人起訴無
    當事人不適格之問題，合先說明。
五、上訴人主張被上訴人擅自持用伊存款帳戶之印鑑及存摺盜領
    伊之存款，受有利益，致伊受損害，依不當得利及侵權行為
    之法律關係，請求被上訴人加計利息給付2007萬6807元，有
    無理由，詳如下述：
（一）按無法律上之原因而受利益，致他人受損害者，應返還其
      利益；雖有法律上之原因，而其後已不存在者，亦同；不
      當得利之受領人，除返還其所受之利益外，如本於該利益
      更有所取得者，並應返還；但依其利益之性質或其他情形
      不能返還者，應償還其價額；因故意或過失，不法侵害他
      人之權利者，負損害賠償責任，民法第179條、第181條、
      第184條第1項固定有明文。惟不當得利，須以無法律上之
      原因而受利益，致他人受損害為成立要件；侵權行為須不
      法侵害他人之權利，此觀之前開規定甚明。上訴人主張被
      上訴人受有不當得利，應負返還義務；及主張被上訴人成
      立侵權行為，應負損害賠償責任，均應由上訴人負舉證責
      任。
（二）經查上訴人原主張系爭款項係：葉重德得自土地投資之分
      配款，葉重德指示以上訴人名義寄存系爭款項，由其保留
      上訴人之印章及存摺等語（見原審卷第1宗53頁背面、54
      頁、第3宗13頁）；其對被上訴人所提出刑事竊盜、侵占
      罪嫌之告訴中，亦為相同之陳述，有告訴狀（見原審第1
      宗15頁以下）及台灣士林地方法院檢察署檢察官88年度偵
      字第892號、91偵續字第116號不起訴處分書（見原審卷第
      2宗177頁、第3宗20頁）可稽，堪認系爭款項係葉重德之
      投資所得。上訴人嗣雖改稱系爭款項係伊為孝親供葉重德
      使用，而暫存在伊之存款帳戶內，僅葉重德有權領取使用
      云云；惟上訴人嗣後所為主張與伊先前所為主張不符，且
      未說明變更主張之理由，所為變更事實之主張為不足取。
      又上訴人在前述伊所提起之刑事告訴案件中，具體陳明：
      伊與葉重德等人前共同投資臺灣區製藥工業同業公會有關
      購置臺灣區農業工業同業公會讓售購自臺灣農林股份有限
      公司之土地案，迄至86年2月，依比例分回投資得利後，
      計算分配葉重德應得之金額為2007萬6807元，旋依葉重德
      之指示，將該款項各以149萬0041元及1858萬1166元，分
      別存入伊之存款帳戶，並均將伊之開戶印鑑、存摺交由葉
      重德保管處理等語（見原審卷第1宗15頁起，及同上不起
      訴處分書）；參酌上訴人在刑事告訴狀中就金錢來源、存
      款原因及金額均陳述甚詳，且與本件上訴人所陳述開立存
      款帳戶、贖回基金存入伊之存款帳戶之資金往來情形相符
      ；其嗣後變更陳述伊存款緣由係單純提供葉重德使用云云
      ，並未釋明其前所為陳述係出於錯誤，難信為真實。又據
      上訴人陳述葉重德當時已罹癌病重，無法外出；且葉重德
      原為西德公司董事長，金錢不虞匱乏，此亦有上訴人自陳
      葉重德資產繁多（見原審卷第1宗183頁），及所提出之遺
      產申報資料亦有房地及投資多筆（見原審卷第1宗190頁）
      可證；則以葉重德垂暮之年，復罹患重病，且非無資力之
      情況下，豈有上訴人所稱交付鉅款用以孝親即單純提供金
      錢供葉重德使用之必要，顯見上訴人嗣後變更主張之事實
      ，難信為真實。
（三）依上所述，系爭款項係葉重德之投資所得，上訴人以伊之
      名義存款後，由葉重德持有上訴人之印鑑及存摺；又自上
      訴人係先後於86年10月27日及同年11月3日分別在世華銀
      行忠孝分行及天母分行開立存款帳戶，並均將其印鑑及存
      摺交由葉重德持有以觀，上訴人顯係順應葉重德之要求所
      為，否則應無二次開立存款帳戶供葉重德提款使用之必要
      ；上訴人復自認前述帳戶內之存款僅葉重德有權領款使用
      等語（見原審卷第6宗69頁），足見上訴人於交付伊存款
      帳戶之印鑑及存摺予葉重德時，已將伊對存款銀行之消費
      寄託物返還請求權讓與葉重德，而由葉重德取得對銀行提
      領存款之權利，上訴人雖係前述存款帳戶之名義人，然已
      失其權利人之地位。按上訴人既已非消費寄託物返還請求
      權之權利人，則系爭存款係何人提領、提領人是否經葉重
      德授權或為葉重德之使者，即與上訴人無關；且因當時葉
      重德仍尚生存，上訴人未因繼承取得權利，亦與上訴人之
      權利是否受侵害無關，上訴人無因此而受損害之可言。從
      而被上訴人提領系爭存款之行為，不足以認定係侵害上訴
      人之利益或權利，上訴人無從本於不當得利或侵權行為之
      法律關係請求被上訴人返還或賠償損害；上訴人主張被上
      訴人為免遭查察而以每筆不滿150萬元之數額盜領、輾轉
      洗錢，並將資金提供葉公隆買賣股票，終則據為己有，被
      上訴人所提出之委託寄存書已經鑑定為偽造云云，均與上
      訴人無涉；亦即系爭存款經領取後如何使用，其流向及最
      終保有者為何人，於本件之判斷不生影響。
（四）又有關系爭存款之提領，據證人陳雪芳到場證稱：記載群
      益基金及帳戶資料之便條（見原審卷第1宗85頁）係伊因
      上訴人交代購買基金而作報告之用，並未與被上訴人接洽
      ；基金經上訴人指示只要葉重德有需要就贖回等語（見原
      審卷第1宗129頁以下）；又證人陳雪芳在刑事偵查中亦證
      述：這2000萬元是由上訴人個人帳戶轉出來買群益安穩基
      金，上訴人說若葉重德要用，再替他贖回來，伊每次贖回
      是葉重德交代伊去辦，直接匯入上訴人之帳戶，這2000萬
      元贖回期間，印象中都有看見葉重德下午進來公司，每次
      都很清楚告訴伊要領錢，伊都沒跟被上訴人接洽過等語（
      見前述不起訴處分書〈原審卷第3宗23頁背面〉）；足見
      有關贖回群益安穩基金及將贖回所得款項存入上訴人之帳
      戶中以供葉重德提領，均係經葉重德要求，而由陳雪芳代
      為執行。觀之系爭款項之存入及領款日期互核均相緊接，
      且系爭款項係以上訴人名下之基金贖回所得直接匯入上訴
      人之帳戶中，用供葉重德提領使用，陳雪芳又係依葉重德
      之指示辦理，與被上訴人亦無接洽；況當時葉重德仍與其
      子葉博任（葉重德與二房所生之子）同住，及至86年12月
      21日始遷往大房處居住，已據葉博任及葉昭玲（葉重德與
      二房所生之女）在臺灣臺北地方法院89年度自字第466號
      刑事案件陳述明確（見原審卷第2宗134頁）；與上訴人所
      主張被上訴人提領存款時葉重德已離家與大房同住云云不
      合。葉重德於被上訴人提領存款時，既仍未遷往與被上訴
      人或大房配偶之子女同住，顯無由認為被上訴人有何知悉
      前述金錢往來之管道，更無可能知悉上訴人名義之存款帳
      戶中有存款可供領取。甚者，上訴人既曾先後開設不同帳
      戶，並於不同時日交付存摺及印鑑予葉重德，此亦非被上
      訴人所得知悉，亦無於上訴人之存款帳戶開立後翌日即取
      得上訴人所交付之印鑑及存摺之可能，故被上訴人抗辯係
      葉重德交付存摺、印鑑囑其提領存款，衡情應屬可採，即
      難認被上訴人有盜領之情事。另有關上訴人質疑被上訴人
      每次提領存款不滿150萬元一節，據證人陳雪芳證稱：上
      訴人未有指示領款不得逾150萬元，只有告知葉重德（此
      部分筆錄誤繕為上訴人）如超過150萬元，銀行需領款者
      攜帶存款人之印鑑證明到場辦理等語（見原審卷第1宗129
      頁背面），足見被上訴人提領存款每筆未逾150萬元，係
      因陳雪芳轉知葉重德所為，亦不足以證明被上訴人有上訴
      人所稱盜領存款、洗錢之事實。至系爭款項經提領後，因
      葉重德本係有權支配使用，則葉重德是否贈與、寄託或委
      託理財，均非上訴人所得干預，亦無從認被上訴人對上訴
      人應負返還不當得利或侵權行為之賠償義務。
（五）末按系爭款項既僅葉重德係有權領取並為支配之人，則系
      爭款項經領取後存入葉重德之存款帳戶後轉出，再以葉重
      德名義購買中華富泰基金，即屬葉重德享有消費寄託物返
      還請求權或基金受益權；亦即系爭款項經自上訴人之存款
      帳戶提領後並非即歸屬被上訴人得利，其後所購買之瑞昱
      公司股票，是否由被上訴人或葉公隆與大房之子女各人朋
      分，亦均與上訴人無涉。
（六）依上所述，上訴人並未舉證證明被上訴人有不當得利或侵
      權行為之事實，其主張被上訴人受有不當得利及伊受有損
      害，均屬無據。
六、綜上所述，上訴人主張被上訴人盜領伊之存款受有利益，致
    伊受有損害，依不當得利及侵權行為之法律關係，請求被上
    訴人給付2007萬6807元及自起訴狀繕本送達翌日即87年12月
    5日起至清償日止，按年利率5％計算之利息，為無理由，不
    應准許。原審為上訴人敗訴判決，並無不合；上訴論旨指摘
    原判決不當，求予廢棄改判，為無理由。另上訴人擴張聲明
    請求自87年9月10日起至同年12月4日止之法定遲延利息部分
    ，為無理由，不應准許。
七、兩造其餘之攻擊或防禦方法及未經援用之證據，經本院斟酌
    後，認為均不足以影響本判決之結果，無逐一詳予論駁之必
    要。併此敘明。
八、據上論結，本件上訴及擴張之訴為無理由，依民事訴訟法第
    449條第1項、第78條，判決如主文。
中    華    民    國    95    年    9     月    5     日
                  民事第八庭
                      審判長法  官  吳景源
                            法  官  連正義
                            法  官  鄭威莉
正本係照原本作成。
如不服本判決，應於收受送達後20日內向本院提出上訴書狀，其
未表明上訴理由者，應於提出上訴後20日內向本院補提理由書狀
（均須按他造當事人之人數附繕本）上訴時應提出委任律師或具
有律師資格之人之委任狀；委任有律師資格者，另應附具律師資
格證書及釋明委任人與受任人有民事訴訟法第466條之1第1項但
書或第2項（詳附註）所定關係之釋明文書影本。
中    華    民    國    95    年    9     月    6     日
                            書記官  秦慧榮
附註：
民事訴訟法第466條之1（第1項、第2項）：
對於第二審判決上訴，上訴人應委任律師為訴訟代理人。但上訴
人或其他法定代理人具有律師資格者，不在此限。
上訴人之配偶、三親等內之血親、二親等內之姻親，或上訴人為
法人、中央或地方機關時，其所屬專任人員具有律師資格並經法
院認為適當者，亦得為第三審訴訟代理人。


司法院資訊處製作；財團法人民間司法改革基金會備份。
